【裁判字號】    97,上易,1166
【裁判日期】    970813
【裁判案由】    重利
【裁判全文】
臺灣高等法院臺中分院刑事判決        97年度上易字第1166號
上  訴  人  臺灣臺中地方法院檢察署檢察官
上  訴  人
即  被  告  乙○○
上  訴  人
即  被  告  丙○○
上二人共同
選任辯護人  施瑞章律師
上列上訴人因重利案件，不服臺灣臺中地方法院97年度易字第
1492號中華民國97年8月13日第一審判決（起訴案號：臺灣臺中
地方法院檢察署96年度偵字第29429號），提起上訴，本院判決
如下：
      主  文
原判決撤銷。
乙○○共同乘他人急迫貸以金錢，而取得與原本顯不相當之重利
，處有期徒刑貳月；又共同乘他人急迫貸以金錢，而取得與原本
顯不相當之重利，處有期徒刑貳月；又共同乘他人急迫貸以金錢
，而取得與原本顯不相當之重利，處有期徒刑貳月；又共同乘他
人急迫貸以金錢，而取得與原本顯不相當之重利，處有期徒刑貳
月；又共同乘他人急迫貸以金錢，而取得與原本顯不相當之重利
，處有期徒刑貳月。應執行有期徒刑陸月，如易科罰金，以新台
幣壹仟元折算壹日。
丙○○共同乘他人急迫貸以金錢，而取得與原本顯不相當之重利
，處有期徒刑貳月；又共同乘他人急迫貸以金錢，而取得與原本
顯不相當之重利，處有期徒刑貳月；又共同乘他人急迫貸以金錢
，而取得與原本顯不相當之重利，處有期徒刑貳月；又共同乘他
人急迫貸以金錢，而取得與原本顯不相當之重利，處有期徒刑貳
月；又共同乘他人急迫貸以金錢，而取得與原本顯不相當之重利
，處有期徒刑貳月。應執行有期徒刑陸月，如易科罰金，以新台
幣壹仟元折算壹日。
      事  實
一、乙○○、丙○○二人為父女，乙○○係址設臺中縣豐原市○○路二○八號「萬達機車行」之負責人、丙○○則受雇於乙○○，二人於民國 (下同)九十五年間曾犯常業重利罪，經
    台灣台中地方法院於九十六年二月十二日以九十五年度訴字
    第三二三四號判決各判處有期徒刑六月確定。乙○○另於九
    十五年十月間再犯重利罪，經台灣台中地方法院台中簡易庭
    於九十六年九月十一日以九十六年度中簡字第一三九○號判
    處有期徒刑六月，減為有期徒刑三月確定，嗣於九十七年一
    月十四日經台灣台中地方法院以九十六年度聲減七九九五號
    就三二三四號判決所處之刑裁定減刑並與九十六年度中簡字
    第一三九○號判決所處之刑定應執行刑有期徒刑六月。丙○○則於九十五年十月及九十五年十二月或九十六年一月暨九
    十六間四月、五月間再犯重利罪，於九十七年四月二日經台
    灣台中地方法院以九十七年度易字第一○○五號分別判處有
    期徒刑並定應執行刑有期徒刑六月確定，其中九十五年十月
    及九十五年十二月或九十六年一月間所犯重利罪所處之刑尚
    未與九十五年度訴字第三二三四號判決所處之刑定應執行刑
    。詎二人均不知悔改，復共同基於牟取不法重利之犯意聯絡
    ，利用在各大報紙之夾報內之小廣告，刊登內容可現金週轉
    之放款廣告，而經營地下金錢貸放業務。適丁○○因卡債等
    需款孔急，見到上開夾報放款廣告後，撥打廣告上之聯絡電
    話予自稱「張小姐」之丙○○借款。乙○○、丙○○利用丁○○急需金錢之際，分別於九十六年六月二十日、九十六年
    七月十七日、九十六年九月八日、九十六年九月十四日、九
    十六年十月三日，均由乙○○至臺中縣豐原市○○路四六七
    號之豐原國中前，分別貸與丁○○新臺幣（下同）二萬元、
    一萬元、一萬元、二萬元、二萬元，均約定以十日為一期，
    每期每萬元利息為一千三百元之利息，咸預扣第一期之利息
    及保管費每萬元一千元後，交付其餘款項 (年利率高達百分
    之八百二十八)。並由丁○○交付身分證影本及簽發與借款
    同額之本票供擔保，以此方式，取得與原本顯不相當之重利
    。嗣丁○○不堪負荷，報警處理，於九十六年十月十八日上
    午十時三十分許，在豐原國中前，當場查獲至前開地點欲向
    丁○○收取利息之乙○○，而查悉上情。
二、案經臺中縣警察局豐原分局報告臺灣臺中地方法院檢察署檢
    察官偵查起訴。
      理  由
一、按被告以外之人於偵查中向檢察官所為陳述，除顯有不可信
    之情況者外，得為證據，刑事訴訟法第一百五十九條之一第
    二項定有明文。偵查中對被告以外之人所為之偵查筆錄，或
    被告以外之人向檢察官所提之書面陳述，性質上均屬傳聞證
    據。惟現階段刑事訴訟法規定檢察官代表國家偵查犯罪、實
    施公訴，依法其有訊問被告、證人及鑑定人之權，證人、鑑
    定人且須具結，而實務運作時，檢察官偵查中向被告以外之
    人所取得之陳述，原則上均能遵守法律規定，不致違法取供
    ，其可信度極高，職是，被告以外之人前於偵查中已具結而
    為證述，除反對該項供述得具有證據能力之一方，已釋明「
    顯有不可信之情況」之理由外，不宜遽指該證人於偵查中之
    陳述不具證據能力。本件證人丁○○於檢察官偵查中所為之
    證述業經具結，與嗣後審理中所述大致相符，被告二人復未
    釋明其偵查中之陳述有何顯不可信之情況，依前揭說明，自
    有證據能力。
二、訊據被告乙○○、丙○○坦承有為上開借貸行為，惟均矢口
    犯重利犯行，均辯稱：丁○○之前即曾向伊等借過錢自無輕
    率無經驗可言，況其亦無急迫之情形，伊等所為顯與重利罪
    之要件不合云云。經查：證人丁○○於偵查中結證稱：「（
    檢察官問：何時、地向乙○○、丙○○借款？）第一次在九
    十六年六月二十日因看自由時報的夾報廣告，因小孩子生病
    ，我急需用錢所以打電話向他們借錢，電話中是丙○○與我
    洽談，約在豐原國中就有一位自稱張經理的人，我後來知道
    他叫乙○○，我向他借款二萬元……，我簽本票二萬元，及
    身分證影本供擔保。之後於九十六年七月十七日又打電話向
    丙○○洽談借款一萬元，利息一千三百元，一千元保管費，
    也是乙○○在同一個地點交付給我的。九十六年九月八日、
    九十六年九月十四日以上開方式各借款一萬元，九十六年十
    月三日借款二萬元，這幾次我都有簽本票供擔保。借錢時我
    有說我是急需用錢……。」等語（見九十六年度偵字第二九
    四二九號卷第十六至十七頁）。於原審證稱：總共向被告二
    人借款五次，第一次因家裡小朋友生病急需用錢，打電話過
    去時，是被告丙○○接電話，說利息是每萬元每期一千三百
    元，每十日為一期，另外還要扣證件的保管費一千元，所以
    借一萬元要預扣二千三百元。第一次借二萬元，預扣四千六
    百元，當時有簽立面額二萬元的本票一張，並押身分證及機
    車行車執照影本，這次是約在豐原國中正門旁邊的鐵門交付
    款項，是被告乙○○與伊碰面。繳息時也是被告乙○○約伊
    在豐原國中收取。第二、三次於九十六年七月十七日、九十
    六年九月八日各借款一萬元，各實拿七千七百元，借款情形
    與第一次相同；第四、五次於九十六年九月十四日、九十六
    年十月三日各借款二萬元，各實拿一萬五千四百元，借款情
    形亦與第一次相同；第一次借款繳了八期以上的利息，已經
    還清了；第二次借款繳了五期利息，已經還清了。第三、四
    次借款亦已還清，第五次借款尚未還清等語。又稱：「（檢
    察官問：本票正本、證件影本有無拿回？）有，我在九十六
    年十一月六日接到檢察官的傳票，被告丙○○也收到傳票，
    所以被告丙○○打電話給我，叫我到警察局撤銷告訴，我要
    求要把我的本票還我。在九十六年十一月八日我在信箱裡面
    發現本票三張及證件影本，於是我在九十六年十一月八日到
    警局要撤銷告訴，但是警員說這案子不能撤銷告訴。這三張
    本票是我剛才說的第三、四、五次借款時所簽立的本票。而
    第一、二次借款所簽的本票被告在我九十六年八月十日左右
    還款後約一、二天就寄還給我了。（法官問：借款過程中，
    是否見過被告丙○○？）有，第一次借款時，我先去被告設
    於台中縣豐原市○○路萬達機車行的店裡填寫機車資料及簽
    發本票，並且交付第一次所借得的款項，後來約在豐原國中
    繳利息。（法官問：為何檢察官剛才問第一次借款在何處交
    付，你說是豐原國中，與現在所述不同？）我剛才回答法官
    的問題是我在九十四年九月十六日第一次去被告店裡借錢，
    跟檢察官問的第一次借款時間不同，所以檢察官問的交款地
    點確實在豐原國中。（法官問：你確定借款五次接電話的人
    都是丙○○本人？）確定，因為我繳利息都是與丙○○聯繫
    的，所以我認得出來她的聲音。」等語（見原審法院九十七
    年五月十五日審判筆錄）。於本院證稱：九十四年九月間因
    積欠卡債四十多萬元才開始向被告借錢，是看夾報去借的，
    借一萬元，利息十天一千三佰元，證件保管費一千元，實拿
    七千七百元，九十六年六月二十日有因小朋友感冒，需要用
    錢，對方也在催卡債，說如果不繳息就要告我，才向被告借
    錢，嗣後因為要還朋友錢、繳借款之利息、繳卡債利息等又
    繼續借款，最後因為不堪負荷，只能付利息，沒有辦法處理
    才去警局報案等語 (見本院審理筆錄 )。證人丁○○因積欠
    卡債，如不繳息將被追訴，方以年利率百分之八百二十八之
    利息向被告等借錢，自屬急迫。此外並有本票五紙、身分證
    影本一紙、書有「丁○○」姓名之信封二紙、指證照片二張
    在卷可資佐證，而被害人所提供夾報廣告上0000000
    000號聯絡電話之申請人為被告乙○○之子張永正，亦有
    臺灣大哥大股份有限公司基本資料查詢表、全戶戶籍資料查
    詢表、個人戶籍查詢資料表各一份附卷可參。綜上所述，本
    件事證已臻明確，被告等上開所辯，顯係事後脫卸之詞，不
    足採信，犯行均堪認定。
三、核被告所為，均係犯刑法第三百四十四條之重利罪。被告二
    人間就上開犯行均有犯意聯絡及行為分擔，咸為共同正犯。
    又接續犯，係指以單一行為，經數個階段，持續侵害同一法
    益而言；如數行為於同時同地或密切接近之時地實施，侵害
    同一之法益，各行為之獨立性極為薄弱，依一般社會健全觀
    念，在時間差距上，難以強行分開，在刑法評價上，以視為
    數個舉動之接續施行，合為包括之一行為予以評價，較為合
    理，為包括之一罪，最高法院70年度台上字第2898號、86年
    度台上字第3295號判例參照。本件被告多次借貸丁○○之行
    為，時間明確可區分，顯非一行為之接續進行，矧具成癮性
    之施用毒品行為，最高法院尚且認為應數罪併罰，不具成癮
    性之重利罪論以接續犯，實有違刑法基於追求刑罰公平原則
    之考量，而刪除常業犯之立法目的，是以上開五次借貸犯行
    應分論併罰。原審予以論罪科刑固非無見，惟查原審認被告
    二人均係累犯，尚有未洽 (按被告二人於九十五年間曾犯常
    業重利罪，經台灣台中地方法院於九十六年二月十二日以九
    十五年度訴字第三二三四號判決各判處有期徒刑六月確定，
    乙○○另於九十五年十月間犯重利罪，經台灣台中地方法院
    台中簡易庭於九十六年九月十一日以九十六年度中簡字第一
    三九○號判處有期徒刑六月，減為有期徒刑三月確定，嗣於
    九十七年一月十四日經台灣台中地方法院以九十六年度聲減
    七九九五號就三二三四號判決所處之刑裁定減刑並與九十六
    年度中簡字第一三九○號判決所處之刑定應執行刑有期徒刑
    六月。丙○○則於九十五年十月及九十五年十二月或九十六
    年一月暨九十六間四月、五月間另犯重利罪，於九十七年四
    月二日經台灣台中地方法院以九十七年度易字第一○○五號
    分別判處有期徒刑並定應執行刑有期徒刑六月確定，其中九
    十五年十月及九十五年十二月或九十六年一月間所犯重利罪
    所處之刑尚未與九十五年度訴字第三二三四號判決所處之刑
    定應執行刑 (應依刑事訴訟法第四百七十七條規定處理 )，
    均未構成累犯 (應依刑事訴訟法第477條規定處理)，見卷附
    台灣高等法院被告前案紀錄表)，另原審認被告等多次借貸
    係接續犯，亦有未洽。被告等以原審量刑過重為由上訴雖無
    理由，檢察官以原審判處接續犯不當為由上訴則有理由，原
    審判決既有如上未當之處，應由本院將其撤銷改判，爰審酌
    被告等為圖不法利得，乘丁○○急迫之際多次借其款項收取
    重利，所為對社會經濟秩序之影響及其所收之重利雖高但數
    額不多暨犯罪後之態度等一切情狀，各量處如主文第二、三
    項所示之刑，並均諭知易科罰金之折算標準暨定其應執行刑
    及諭知易科罰金之折算標準。另扣案之本票五紙，業經被告
    返還被害人丁○○，已非被告二人所有，爰不予宣告沒收，
    併予敘明。
四、據上論斷，應依刑事訴訟法第三百六十九條第一項前段、第
    三百六十四條、第二百九十九條第一項前段、刑法第二十八
    條、第三百四十四條、第四十一條第一項前段、第二項、第
    五十一條第五款、刑法施行法第一條之一第一項、第二項，
    判決如主文。
    本案經檢察官甲○○到庭執行職務。
中    華    民    國    97    年    8     月    13    日
            刑事第九庭  審判長法  官  陳  筱  珮
                              法  官  許  旭  聖
                              法  官  康  應  龍
上列正本證明與原本無異。
不得上訴。
                              書記官  姚  錫  鈞
中    華    民    國    97    年    8     月    14    日


司法院資訊處製作；財團法人民間司法改革基金會備份。
